【裁判字號】    98,台非,94
【裁判日期】    980403
【裁判案由】    贓物
【裁判全文】
最高法院刑事判決                九十八年度台非字第九四號
上  訴  人  最高法院檢察署檢察總長
被      告  甲○○
            乙○○
上列上訴人因被告等贓物案件，對於台灣高等法院中華民國九十
七年十月二十九日第二審確定判決（九十七年度上易字第一０一
七號，起訴及追加起訴案號：台灣台北地方法院檢察署九十六年
度偵字第一八二四二、二一八００、二三００一號），認為違法
，提起非常上訴，本院判決如下：
    主  文
上訴駁回。
    理  由
非常上訴理由稱：按卷宗用之文書可為證據者，審判長應向當事
人、辯護人宣讀或告以要旨。又未經合法調查之證據，不得作為
判斷之依據，分為刑事訴訟法第一百六十五條第一項、第一百五
十五條第二項所明定。另證據之證明力，雖由法院自由判斷，要
必先有相當之調查，始有自由判斷之可言，故審理事實之法院，
對於案內一切證據，如未踐行調查程序，即不得遽為被告有利或
不利之認定，最高法院五十四年台上字第一九四四號亦著有判例
。查原判決認定被告甲○○、乙○○明知同案被告孫文俊來店販
售如附表所示之鑽戒五只，均係其竊取之贓物，竟共同以附表所
示之故買價格買受等情，係以同案被告孫文俊九十六年十月三十
日初次偵查庭所證、被告甲○○之弟黃振源及妹黃照玲於九十六
年十月三十一日、十一月十六日、十一月二十六日、十二月十二
日至台北看守所與在押被告孫文俊會面之接見通話錄音譯文、被
告孫文俊九十六年十一月二十六日刑事聲請狀、九十七年八月十
八日陳述狀及被告買受價格低於被害人之成本價，作為被告知贓
物罪之依據。惟查原審之審判筆錄，並無記載審判長就被告孫文
俊之九十六年十一月二十六日刑事聲請狀及九十七年八月十八日
陳述狀，向被告宣讀或告以要旨，即原審對此二狀之內容，並未
踐行調查程序，竟於原判決理由二、（二）為被告二人知贓之證
據，依上開法條及判例說明，其採證顯屬違法。又按依法應於審
判期日調查之證據未予調查，致適用法令違誤，而顯然於判決有
影響者，該項確定判決即屬違背法令（司法院釋字第一百八十一
號解釋參照）。查被告孫文俊於第一審證稱：之前都是到李威廷
（實為郭威廷）之當鋪典當鑽石，因李威廷不做了，就介紹我到
甲○○那邊，我跟甲○○說是做珠寶，李威廷也跟甲○○如此說
，甲○○始終相信我在做珠寶各等語（見一審卷一第一八二至一
八五頁）。孫文俊所證是否屬實，對被告甲○○是否知悉孫文俊
係竊賊，對其銷售之鑽戒有無懷疑為贓物至有關係，因此被告於
九十七年六月六日以調查證據聲請狀，聲請傳訊證人郭威廷，待
證事實為「郭威廷是否介紹孫文俊予被告甲○○認識及如何向被
告甲○○介紹」（見原審卷二第八十至八十三頁），乃原審未予
傳喚且未說明不傳訊之理由。再查卷附孫文俊九十七年三月十日
之刑事自白陳述狀（見一審卷二第二０五至二０九頁），就其偵
查、審判中所供，為何真假反覆其詞，已發自內心誠為剖析表白
，對被告甲○○是否知贓之釐清極為重要，應有調查之必要性。
況被告孫文俊會面之接見通話錄音譯文，其中尚有九十六年十一
月十六日（見一審卷二第四十六、五十一頁）、九十六年十二月
七日（見同卷第六十五、六十六頁）、九十六年十二月二十日（
見同卷第一百頁）內容，顯示被告孫文俊前後所供何以不一及其
偵查中所言為何不實之跡，被告於九十七年四月十一日上訴理由
狀第十二頁以下，又指明上開有利被告之譯文內容（見原審卷一
第四十二至四十四頁），原審就此有利之證據卻未深入追查，難
謂已盡查明被告是否知贓真象之職責。再按告訴人之告訴，係以
使被告受刑事訴追為目的，是其陳述是否與事實相符，仍應調查
其他證據以資審認（最高法院五十二年台上字第一三００號判例
）。查原判決指被告以遠低於市價或成本價，向孫文俊購入五只
鑽戒，係以被害店家函覆之遭竊鑽戒價格及失主陳美智、稽孟莉
、李怡嬅、吳登錫之證述為據。惟觀被告與失竊被害人之和解書
，記載周生生珠寶行公司表明其鑽石相對售價比市面所售同等級
鑽石為高（原判決附表編號２定價為五十八萬八千三百元），所
載被害人之失竊主鑽價值，分別為李怡嬅六萬五千元（附表編號
３認定成本為八萬餘元）、陳建榮十六萬元（附表編號４定價為
二十五萬八千元）、吳登錫十四萬元 (附表編號５成本價為十八
萬五千元），均與原判決之認定互有差異，何以致此，所據為何
，尚待明瞭，而與被告向孫文俊收購價額相較，所差亦僅二至四
萬元而已，能否據以認定被告之買受價格偏低，亦屬可疑，有各
該和解書附卷足供比對（見原審卷三第四十一、四十二、四十四
至四十六頁）。再觀被告將原判決附表編號１、２、５之鑽戒追
回後，送經中國寶石鑑定顧問有限公司由美國寶石學院畢業之張
宏輝鑑定師，採GIA 鑑定標準鑑定，發現各該鑽戒並無失主所稱
之等級，依當時「鑽石公價表」換算其價值，即與聲請人向孫文
俊購入之價格差不多，有鑑定書三份在卷足憑（見原審卷二第五
十二至五十八頁）。本件失竊鑽戒之價格，被害人前後所稱既有
不同，其品質等級為何，亟待專業之判斷。原判決又認鑽石優劣
及價格高低，並非單取決於克拉即鑽石重量，而係取決於色、淨
度及車工等情，則被告所購本件鑽石之價格是否偏低，攸關被告
主觀上是否知贓之判斷。被告曾具狀請求將所追回之上開鑽戒，
送交中國寶石鑑定顧問有限公司、台灣省當鋪商業同業公會聯合
會、台北市當鋪商業同業公會或其他機關鑑定；並聲請原審傳訊
具辨識鑽石等級及市場行情專業知識之張宏輝鑑定師，提供專業
判斷（見原審卷三第０頁）；且聲請原審向英屬維爾京群島商周
生生珠寶行股份有限公司台灣分公司、慶大珠寶有限公司、金鎮
山銀樓、鑫鈺慶銀樓、鑽石屋珠寶有限公司，查詢遭竊鑽戒之進
貨成本及單據（見原審卷一第一百四十八至一百五十八頁）；另
提出每周發行一次，國際通行且坊間珠寶銀樓採為報價參考之「
鑽石公價表」（見原審卷一第一百六十三頁），以供原審審酌；
用能查明遭竊鑽戒是否如被害人所稱之等級及價值，被告所購價
格有無遠低於成本價，各該疑點涉及判斷被告是否知贓之認定，
自有調查之必要性，且於判決結果顯然有影響，乃屬應於審判期
日調查之證據。原審對上述被告之各項聲請均置之不理，復未說
明不予鑑定、傳訊及查詢之理由，竟認該公價表為不可採，逕憑
竊盜犯孫文俊前後不符之指控，及失主陳美智、稽孟莉、李怡嬅
、吳登錫憑空所稱價格作為市價或成本價，遽認被告買受價格顯
然偏低，實屬知贓，自嫌率斷。依上開判例及司法院解釋意旨，
原判決即有違採證法則及理由不備，並有應於審判期日調查之證
據未予調查，致適用法律違誤而顯然於判決有影響之違背法令。
末按法律上屬於自由裁量之事項，並非概無法律性之拘束，自由
裁量係於法律一定之外部性界限內，使法官具體選擇以為適當之
處理，因此在裁量時，必須符合所適用法規之目的；更進一步言
，須受法律秩序之理念所指導，此亦即所謂之自由裁量之內部性
界限。關於定應執行之刑，既屬自由裁量之範圍，其應受此項內
部性界限之拘束，要屬當然（最高法院八十年台非字第四七三號
判例參照）。查本案被告對第一審判決提起上訴，第二審法院對
被告之量刑，因受刑事訴訟法第三百七十條規定不得諭知較重於
原審判決之刑所限，其外部性界限為有期徒刑一年六月；而被告
在第一審判決後第二審言詞辯論終結前，已主動追回所購五只贓
物之其中三只歸還失主，並與五位失主均達成和解，有各該和解
書共五份在卷足稽，犯後態度顯與一審判決時之情形不同，客觀
上確有悛悔改過之意，乃原審適用刑法第五十七條審酌量刑時，
竟謂被告「犯後態度甚劣，毫無悔意」，仍判處與第一審法院判
決相同之罪刑及應執行之刑，依上開判例說明，已違罪刑相當原
則而逾自由裁量之內部界限，自悖乎人民之法律感情及不利益變
更禁止原則之旨意（最高法院九十五年度台上字第三八八０號、
九十三年度台上字第三九七三號判決參照）。案經確定，且對被
告不利，爰依刑事訴訟法第四百四十一條、第四百四十三條提起
非常上訴，以資糾正等語。
本院按：非常上訴，旨在糾正法律上之錯誤，藉以統一法令之適
用，不涉及事實問題。故非常上訴審，應以原判決所確認之事實
為基礎，以判斷其適用法律有無違誤。又訴訟程序雖係違背法令
，但顯然於判決無影響而有刑事訴訟法第三百八十條之適用者，
既不得提起第三審上訴，自不得為非常上訴之理由。經查：(一)原
判決在理由內引用孫文俊於民國九十六年十一月廿六日所具刑事
聲請狀（第一審卷(一)第一五四頁）、九十七年八月十八日陳述狀
，係做為證人孫文俊前後不一之證述，取捨論斷之說明理由之一
。惟原判決並非以上開二件書狀資為認定犯罪事實之主要證據，
縱除去該二件書狀，亦不影響於原判決所確定之事實，雖原審未
於審判期日向當事人及辯護人宣讀或告以要旨，以踐行調查證據
程序，其訴訟程序不無瑕疵，然於判決結果無影響，自不得據為
非常上訴之理由。（二）證據之取捨、證明力之判斷及事實之認
定，係屬事實審法院自由裁量判斷之職權，此項自由判斷職權之
行使，倘未違背經驗法則與論理法則，則不能任意指為違法。原
判決已在理由內就孫文俊前後不一之證述，敘明其證據取捨之心
證理由，核與證據法則無違。非常上訴意旨就事實審法院證據取
捨之職權行使再為爭執，自非有理由。（三）所謂依法應於審判
期日調查之證據，係指與待證事實有重要關係，在客觀上顯有調
查必要性之證據而言，故其範圍並非漫無限制，必其證據與判斷
待證事實之有無，具有關連性，得據以推翻原判決所確認之事實
，而為不同之認定，始足當之。若僅係枝節性問題，或所證明之
事項已臻明瞭，自均欠缺其調查之必要性。又刑法之故買贓物罪
，以明知係他人財產上之犯罪所取得之物，而予買受，即足構成
。原判決就其調查所得之證據資料，認定：被告甲○○、乙○○
（下稱被告等二人）明知孫文俊販售之鑽戒，均係孫文俊竊盜所
得之物而予買受之犯罪事實，已詳敘其證據取捨論斷之理由，並
無不合。至其所買受之鑽戒，其價格之高低，已難有絕對客觀之
標準，亦與故買贓物罪之成立要件無必然關係。被告於原審聲請
鑑定、並傳喚張宏輝調查其買受之鑽戒之等級及價值，及傳喚郭
威廷以證明：郭威廷是否介紹孫文俊予被告甲○○認識及如何向
被告甲○○介紹云云。然其調查結果如何，並不足以推翻原判決
所確認被告等二人故買贓物之事實。自不具調查必要性，原審未
再為無益之調查，核與法律規定應於審判期日調查之證據而未予
調查之違法情形，不相適合，原判決縱未說明無調查必要之理由
，稍嫌疏漏，亦因不影響於判決結果，依刑事訴訟法第三百八十
條規定之意旨，仍不得執為非常上訴之理由。（四）刑罰之量定
，屬法院自由裁量職權之行使，如於罪刑相當原則無違，即不能
任意指為違法。原判決已敘明以被告等二人之責任為基礎，審酌
其犯罪之一切情形，量處被告等二人共同故買贓物，各伍罪，各
罪均處有期徒刑肆月，各應執行有期徒刑壹年陸月；並宣告乙○
○緩刑肆年之理由。既未逾法定刑度，或較重於第一審判決之刑
，又無濫用量刑權限之情形，核於罪刑相當原則無違，即不得指
為違法，自不能執為非常上訴之合法理由。非常上訴意旨或對於
事實審法院取捨證據、自由判斷證據證明力及刑之量定之職權行
使，或就其訴訟程序雖係違背法令，而顯然於判決無影響等無害
瑕疵之事項，任意指摘，難認為有理由，應予駁回。
據上論結，應依刑事訴訟法第四百四十六條，判決如主文。
中    華    民    國  九十八  年    四    月    三    日
                      最高法院刑事第三庭
                          審判長法官  林  增  福
                                法官  陳  世  雄
                                法官  蔡  國  在
                                法官  韓  金  秀
                                法官  呂  丹  玉
      本件正本證明與原本無異
                                      書  記  官
中    華    民    國  九十八  年    四    月    九    日
                                                      Ｅ


司法院資訊處製作；財團法人民間司法改革基金會備份。
